【裁判字號】    97,消債抗,256
【裁判日期】    980305
【裁判案由】    聲請更生程序
【裁判全文】
臺灣高雄地方法院民事裁定           97年度消債抗字第256號
抗  告  人  甲○○
上列當事人因消費者債務清理事件聲請更生，不服本院民國97年
8月18日所為97年度消債更字第693號第一審裁定，提起抗告，本
院管轄之第二審合議庭裁定如下：
    主  文
抗告駁回。
抗告程序費用新臺幣壹仟元由抗告人負擔。
    理  由
一、抗告意旨略以：抗告人因無法清償債務，而依金融主管機關
    協調成立之中華民國銀行公會會員辦理消費金融案件無擔保
    債務協商機制與各債權銀行達成分期還款協議，同意自民國
    96年3 月起，以分100 期，年息8 ％之方式償還，依協議每
    月應償還新臺幣（下同）22,414元。惟因抗告人於97年之平
    均薪資僅35 ,000 元，且因未加入協商之債權人聯邦商業銀
    行於催收債務之際聲稱倘未繳款將逕予付諸強制執行薪資，
    致其心生恐懼而於97年4 月將欠款一次繳清，因而導致毀諾
    ，抗告人實係被龐大之債務壓力所迫而客觀上確有不可歸責
    之事由所致，爰向本院聲請更生。惟原裁定疏未審酌上開情
    事，逕予駁回抗告人更生之聲請，於法自屬有誤，爰依法提
    起本件抗告之聲請，並聲明求為：原裁定廢棄，並准為更生
    之聲請等語。
二、按「債務人不能清償債務或有不能清償之虞者，得依本條例
    所定更生或清算程序，清理其債務。」、「債務人無擔保或
    無優先權之債務總額未逾新臺幣一千二百萬元者，於法院裁
    定開始清算程序或宣告破產前，得向法院聲請更生。」、「
    債務人與金融機構協商成立者，不得聲請更生或清算。但因
    不可歸責於己之事由，致履行顯有重大困難者，不在此限。
    本條例施行前，債務人依金融主管機關協調成立之中華民國
    銀行公會會員，辦理消費金融案件無擔保債務協商機制與金
    融機構成立之協商，準用前項之規定。」，消費者債務清理
    條例第3條、第42條第 1項及第151條第5項、第6項分別定有
    明文，而債清條例之立法目的，依其立法理由乃認陷於經濟
    上困境之消費者若任其於惡性循環之債務窘境中自生自滅，
    其將衍生嚴重之社會問題，致難以維持安定之社會經濟秩序
    ，故有予之分別情形依更生或清算之程序清理其債務之必要
    ，藉以妥適調整其與各相關債權人等間之權利義務關係，以
    謀求消費者經濟生活之更生機會，從而健全社會經濟發展，
    惟私法上之債之關係，係以當事人間之信賴關係為基礎，為
    社會經濟組織之重要支柱，故當事人於以法律行為追求自己
    之利益之際，亦應顧及對方之利益，並考量債權債務在社會
    上之作用，本於誠實及信用之原則，行使其債權及履行其債
    務，故消費者如已與金融機構協商成立，或於本條例施行前
    已依金融主管機關協調成立之中華民國銀行公會會員辦理消
    費金融案件無擔保債務協商機制與金融機構成立協商，因此
    係經當事人行使程序選擇權所為之債務清理契約，債務人理
    應受該成立之協議所拘束，如無特殊情事，其原即應依此協
    商結果而為誠信履行，惟因慮及有些協商於成立之時，銀行
    債權人或僅考量其債權數額之清償而未慮及債務人之經濟能
    力，或債務人於嗣後因經濟情況變更（如清償期間收入或收
    益不如預期）而致依約履行將使其陷於經濟上之困境甚或履
    行不能，故上開條例於此即另開「因不可歸責於己之事由，
    致履行顯有重大困難者」之履行例外以助債務人之更生，則
    已成立協商者不能或不願依約履行而後依該例外條款聲請更
    生或清算者，依例外從嚴之原則，自應就其情形嚴予審核，
    於該當例外條件後始准之為其所負義務關係之調整，以避免
    其任意毀諾、濫用債務清理程序而藉此善意之立法惡意圖謀
    減免債務，致使該程序陷於道德危險之不義，並因此使社會
    之信用緊縮而造成經濟之動盪，是5 年內未從事營業活動或
    從事小規模營業活動之消費者，若於消費者債務清理條例施
    行前曾依辦理消費金融案件無擔保債務協商機制而與各銀行
    成立協商者，自僅得於其就該協商確有該當不可歸責於己之
    事由致履行顯有重大困難之情形後，法院始須再審究其所負
    無擔保或無優先權之債務總額有無未逾上開規定數額、其現
    是否有不能清償債務或有不能清償之虞等情事，以決定該債
    務人是否得依更生或清算程序以清理其債務自明。
三、經查，本件抗告人於債清條例施行前，業依「中華民國銀行
    公會會員辦理消費金融案件無擔保債務協商機制」而與最大
    債權金融機構即國泰世華銀行達成債務清償方案之協商，約
    定抗告人應自96年3 月起、分100 期、利率8%，且每月10日
    以22,414元依各債權銀行債權金額比例清償各項債務至全部
    清償為止，而抗告人於協商成立後，持續繳納至97年4 月方
    毀諾，有協議書、無擔保還款計畫書、聲請狀等在卷可憑，
    是抗告人於前既已依債務協商機制與金融機構成立協商，依
    上開說明，其原即應依此協商結果而為誠信履行，故其欲援
    引上開條例條項之例外規定而再聲請更生或清算時，自應先
    就其不依約履行是否具不可歸責於己之事由而致履行顯有重
    大困難之情形嚴為審查，並於該當後始再審究其現是否有不
    能清償債務或有不能清償之虞等情事以為准駁之決定。
四、復查：
（一）抗告主張本件抗告人不得已毀諾理由之一，係主張其97年
      薪資僅35,000元，然更生程序係以聲請人所有收入作為償
      還方案之基準，故薪資、佣金、獎金等收入皆屬之，故對
      於聲請人所提收入，本院自得審酌其可靠性而作認定，否
      則若任其隨意主張數額，將易使更生制度成為惡意債務人
      所得利用之工具而產生莫大流弊。抗告人自協議成立前即
      於廣鎰生物科技有限公司任職，亦未供述有遭該公司減薪
      之情事，故本院依財政部臺灣省南區國稅局綜合所得稅各
      類所得清單審酌其每月收入數額，實較具有可信性，經本
      院職權調取抗告人之稅務電子閘門財產所得調件明細表所
      示，94年薪資所得總額為84,220元、95年為414,000 元、
      96年490,399 元，足徵抗告人之收入呈現逐年增加且穩定
      的狀態，且抗告人96年度薪資所得確為490,399 元，其該
      年度每月平均薪資為40,867元，是原審就抗告人自承97年
      每月之收入為35,000元不予採信，堪為無誤。此外抗告人
      亦陳稱協商之金額過鉅，顯逾抗告人所能負擔之範圍，又
      該協商契約為最大債權銀行片面決定，並不給予債務人置
      喙之餘地，顯違背「契約正義」等情置辯。按依債務人與
      金融機構協商成立者，除非因不可歸責於己之事由，致履
      行顯有重大困難，否則不得聲請更生或清算，消費者債務
      清理條例第151 條第5 項規定意旨甚明。是債務清償方案
      成立後，債務人應如實按其條件履行，僅於嗣後發生情事
      變更，在清償期間收入或收益不如預期，致該方案履行困
      難甚或履行不能，而有不可歸責於己之事由，始能聲請更
      生或清算。此項規定旨在避免債務人任意毀諾已成立之協
      商，濫用更生或清算之裁判上債務清理程序，蓋以債務清
      償方案係經當事人行使程序選擇權所為之債務清理契約，
      除有情事變更之事由發生，債務人本應受該成立之協議所
      拘束。又據抗告人主張該無擔保債務協商契約為最大債權
      銀行所片面制訂，但抗告人仍有締約之自由，即仍得衡酌
      自身能力後方簽訂該協議，是本無可謂在急迫與被脅迫之
      情狀下締結，而其之後不依該協商契約履行承諾，卻屢以
      該契約不平等，甚至空言以「契約正義」等詞彙粉飾抗告
      人意圖藉更生程序脫免債務之心境，本院倘採認抗告人如
      此之矯飾詞藻，無疑將嚴重摧毀契約自由之私法秩序，且
      恐致民法之契約法律關係流於形式，故抗告人之主張，洵
      難採信。
（二）又抗告人主張其毀諾之另一理由係因其為免自身遭強制執
      行，而於97年4 月對未參予協商之債權人聯邦銀行所負7,
      848 元債務全數清償，並檢附匯款證明書在卷以證。然就
      該債權人是否未參與於協商，並無任何文件可供本院審酌
      ，且無論該債權究為協商時已存在或於協商後方新增，皆
      屬抗告人所明知的債務，是抗告人應對於其未如期繳款將
      遭致強制執行一事能夠有所預見，同時，其對於償還該筆
      債務後將可能無力繼續償還協商金額之情亦得預見，足認
      抗告人係有意識的自行選擇毀諾，並非有不可歸責於己之
      事由發生所導致，準此，抗告人之主張，實難令人信服。
五、綜上所述，本件協商成立並無不公平情事，抗告人亦未能舉
    證證明有何不可歸責於己，致履行顯有重大困難之事由存在
    ，自難認其更生之聲請已具備消債條例第151條第5項規定之
    要件，原裁定據此駁回抗告人更生之聲請，於法並無違誤，
    抗告意旨猶執前詞，指摘原裁定不當，為無理由，應予駁回
    。
六、據上論結，本件抗告無理由，依消費者債務清理條例第15條
    ，民事訴訟法第495 條之1 第1 項、第449 條第1 項、第78
    條，裁定如主文。
中    華    民    國    98     年    3     月    5    日
           民事鳳山分庭   審判長法  官  楊富強
                                法  官  吳文婷
                                法  官  林意芳
上為正本係照原本作成。
本裁定不得再抗告。
中    華    民    國    98     年    3     月    5    日
                                書記官  陸艷娣


司法院資訊處製作；財團法人民間司法改革基金會備份。
